其，臺灣嘉義地方法院民事判決
111年度訴字第422號
原      告  張景哲  
被      告  黃智凱  

訴訟代理人  吳榮輝  
上列當事人間請求清償債務事件，本院於民國111年9月7日言詞
辯論終結，判決如下：
    主  文
被告應給付原告新臺幣(下同)487,587元。
原告其餘之訴駁回。
訴訟費用由被告負擔43%，餘由原告負擔。
本判決原告勝訴部分得假執行。
原告其餘假執行之聲請駁回。
    事實及理由
壹、程序方面
　　按訴狀送達後，原告不得將原訴變更或追加他訴，但擴張或
    減縮應受判決事項之聲明者，不在此限（民事訴訟法第255
    條第1項第3款）。原告起訴聲明第1項原為：被告應給付原
    告1,121,726元，及自聲請調解日起至清償日止，按週年利
    率5%計算之利息（本院卷第9頁）。嗣於言詞辯論期日捨棄
    利息之請求（本院卷第69頁）。核其所為，係減縮應受判決
    事項之聲明，依上開說明，應予准許。
貳、實體方面
一、原告主張：
(一)兩造間曾因債務問題而有糾紛，被告當時有簽發本票，但事
    後被告向原告提起妨害自由告訴，兩造就刑事部分達成和解
    ，但民事部分尚未處理。
(二)兩造均從事檳榔買賣，原告係做檳榔青仔的大盤，向檳榔農
    收購檳榔後，再轉賣給被告，被告再賣給檳榔攤，當初雙方
    基於信用，並未逐年結帳，原告請求的100多萬元都是賣檳
    榔的錢，為民國98年至106年被告積欠多年之檳榔貨款。爰
    依民法第367條提起本件訴訟。
(三)訴之聲明：被告應給付原告1,121,726元，並願供擔保請准
    宣告假執行。
二、被告則以：
(一)被告於106年底開始就沒有賣檳榔，不清楚實際欠原告多少
    錢，兩造間也還沒有對帳，被告於107年底左右有還錢，之
    後就沒有再還錢，原告之檳榔貨款請求權（下稱系爭貨款請
    求權）已經時效消滅。
(二)被告於110年3月份開立本票，開票的時候原告沒有在場，都
    是原告叫別人來恐嚇被告。
(三)訴之聲明：原告之訴駁回。　
三、本院之判斷：
(一)被告有無積欠原告之貨款？
 1、兩造均從事檳榔買賣，原告為檳榔青仔之大盤商，向檳榔農
    收購檳榔後，再轉賣給被告，被告再賣給檳榔攤，而被告做
    到106年年底等情，業據原告於陳明在卷（本院卷第70-71頁
    ）。且被告於偵查稱：98年間我開始向原告購買檳榔，我從
    事檳榔經銷，系爭貨款是買賣檳榔的貨款等語，核與原告於
    偵查訊中之陳述相符，此經調閱嘉義地檢署110年度偵續字
    第106號卷查明無誤（該卷第56、57頁）。足認被告自98年
    至106年底有向原告購買檳榔青。
 2、原告主張被告積欠之貨款為1,121,726元，但此為被告所否
    認。原告雖提出帳冊為證(本院卷第51-63頁)，但該帳冊之
    真正為被告所否認，且該帳冊僅係原告自行記載之筆記，並
    未經兩造核對，亦無任何被告簽收或認證之記載，被告亦當
    庭表示不願對帳，故難認該帳冊之真實性。從而，不得以帳
    冊而可認定被告積欠之貨款總額。
 3、原告於偵查中稱：「107年11月16號以後，被告還有向我買
    檳榔，直到108年5月11日，結算金額是614,139元，沒有證
    據、證人」等語。
　　(檢察官問：「既然614,319元沒有證人證據，你是否應該把
    這筆錢扣除）。原告：我同意扣除這筆614,139元。
　　(檢察官問：本案的債務，就是1,111,726元扣除614,139元
    ，剩餘497,587元，是否同意）。原告：同意。
　　(檢察官問，是否仍然同意被告三人支付總共10,000元的損
    害賠償給你，本件妨害自由不再追訴)。被告：同意。
　　（檢察官問：是否同意張景哲之債權只剩497,587元，扣除
    本件妨礙自由的損害賠償10,000元，張景哲之債權只有487,
    587元）。原告及訴外人黃弘輝、邱冠中均表示同意。
　　(檢察官問：是否同意轉介嘉義地方法院調解，將上開調解
    ，作成調解筆錄）。當日在庭之人間表示同意（以上見同偵
    續卷第78頁）。而當日在場之人有原告、被告、訴外人邱冠
    中、張弘輝，此有該日之報到單可證（同偵續卷第63頁）。
　　據上可證，兩造於偵查當日，有同意並確定原告之貨款債權
    額為497,587元。
 4、按二人互負債務，而其給付種類相同，並均屆清償期者，各
    得以其債務，與他方之債務，互為抵銷(民法第334條第1項
    前段)。原告於偵查中同意以10,000元作為損害賠償債務，
    扣除檳榔青之貨款，自有抵銷之意思，而被告當時亦在場，
    並同意以此條件移送本院調解，以上有筆錄可證(同偵續卷
    第78頁）。可證兩造有就檳榔青貨款，抵銷10,000元之意思
    合意。故原告對被告之債權497,587元，經抵銷因妨礙自由
    的損害賠償10,000元，故原告對被告債權只剩487,587元。
 5、被告雖辯稱：開立本票都是原告叫別人來恐嚇我等語，其真
    意應係遭受他人脅迫才開立本票等語(本院卷第70頁)。惟按
    因被詐欺或被脅迫而為意思表示者，表意人得撤銷其意思表
    示。但詐欺係由第三人所為者，以相對人明知其事實或可得
    而知者為限，始得撤銷之（民法第92條第1項）；又當事人
    主張其意思表示係因被詐欺或脅迫而為之者，應就其被詐欺
    或被脅迫之事實，負舉證之責任（最高法院21年度上字第20
    12號判決）。查，兩造已就妨害自由刑事部分達成和解，此
    有調解筆錄在卷可證（同偵續卷第83頁），復經被告於偵訊
    時陳稱：本件誤會一場，相信原告、訴外人黃弘輝、邱冠中
    等人的辯解等語（同偵續卷第87頁），尚難以被告曾提出妨
    害自由告訴逕認被告簽發本票之行為係遭脅迫，且被告亦無
    提出其他積極證據證明簽發本票時遭脅迫，被告所辯尚不足
    採。再者，縱使被告於110年3月28日簽發本票時係遭脅迫，
    亦不影響被告有積欠原告貨款事實之認定，故被告上開辯解
    要無可採。　　
(二)系爭貨款請求權時效是否完成？
 1、兩造均從事檳榔買賣，原告係做檳榔青仔的大盤，向檳榔農
    收購檳榔後，再轉賣給被告，被告再賣給檳榔攤，而被告做
    到106年年底等情，業如前述。可證原告係從事檳榔青大盤
    買賣之商人。
 2、按左列各款請求權，因二年間不行使而消滅：八、商人、製
    造人、手工業人所供給之商品及產物之代價（民法第127條
    第1項第8款）。被告係積欠向原告購買檳榔青之貨款，核屬
    商人供給商品之代價，為使日常交易頻繁之買賣債權從速確
    定，故應適用民法第127條所定2年之短期時效。
 3、次按消滅時效，自請求權可行使時起算。以不行為為目的之
    請求權，自為行為時起算（民法第128條）；消滅時效，因
    左列事由而中斷：一、請求。二、承認。三、起訴（民法第
    129條第1項）；時效中斷者，自中斷之事由終止時，重行起
    算（民法第137條第1項）。經查：
　⑴兩造間買賣關係106年年底止，已如前述，縱認雙方至遲於10
    6年12月31日才結束買賣關係，而以該日為時效之起算時點
    ，系爭貨款請求權之時效於108年12月30日屆滿。若系爭貨
    款請求權無時效中斷之事由，原告之貨款請求權，已時效完
    成而消滅。
　⑵被告自承：我於106年底開始就沒有賣檳榔，於107年底左右
    有還錢，之後就沒有再還錢，系爭貨款請求權已經時效消滅
    等語（本院卷第70頁）。原告於偵查中表示：被告最後一次
    清償是109年9月28日。(檢察官問：是否109年9月28日是你
    最後一次清償債務的時間）被告：後面應該還有（同偵續卷
    第77頁）。據上可證，被告在107年年底有還款，最少在109
    年9月28日之前仍有還款，故被告有承認該債務之意思，而
    有中斷時效之效力。是原告貨款請求權時效，應自109年9月
    28日起算2年，至111年9月28日時效屆滿。但原告係於111年
    7月13日提起本件訴訟，此有原告起訴狀本院收文章可證(本
    院卷第9頁)，故本件時效尚未完成。
(二)縱使時效完成，被告是否拋棄時效利益？
 1、按消滅時效，因左列事由而中斷：一、請求。二、承認。三
    、起訴（民法第129條第1項）；時效期間，不得以法律行為
    加長或減短之，並不得預先拋棄時效之利益（民法第147條
    ）；又所謂承認，指義務人向請求權人表示，是認其請求權
    存在之觀念通知而言，又承認不以明示為限，默示的承認，
    如請求緩期清償、支付利息等，亦有承認之效力（最高法院
    51年度台上字第1216號判決）；債務人於時效完成後所為之
    承認，固無中斷時效之可言，然既明知時效完成之事實而仍
    為承認行為，自屬拋棄時效利益之默示意思表示，且時效完
    成之利益，一經拋棄，即恢復時效完成前狀態，債務人顯不
    得再以時效業經完成拒絕給付（最高法院50年度台上字第28
    68號判決），足見立法者僅禁止預先拋棄時效利益，並未限
    制於時效完成後拋棄時效利益之行為，是債務人若知悉請求
    權時效完成之事實，猶為承認之行為，即屬拋棄時效利益之
    默示意思表示，而時效利益經拋棄則回復原本之權利義務關
    係，債務人不得再以時效為由拒絕給付。
 2、經查：
　⑴被告抗辯：「我於110年3月份開立本票，開票的時候原告沒
    有在場，都是原告叫別人來恐嚇我；我在開立本票時已知系
    爭貨款請求權超過2年而時效完成」等語（本院卷第70-71頁
    ）。並參酌被告於110年3月28日簽立11張面額分別為10萬元
    之本票給訴外人黃弘輝等情，此有110年度偵續字第106號不
    起訴處分書在卷可佐（同偵續卷第89頁）。足見被告於110
    年3月28日已知悉系爭貨款請求權時效已完成之事實。
　⑵被告於偵查中稱：「同意本案債務為1,111,726元扣除614,13
    9元，剩餘497,587元；同意張景哲之債權只剩497,587元，
    扣除本件妨礙自由的損害賠償10,000元，張景哲之債權只有
    487,587元」等語。可知被告於偵訊中明確表示系爭貨款剩
    下487,587元尚未清償，亦即肯認系爭貨款請求權於上開範
    圍內仍存在，縱使被告並非直接向原告承認，惟偵訊當天原
    告亦有出庭在場，此有嘉義地檢署點名單在卷可參（見偵續
    卷第63頁），被告仍屬間接向原告表示於487,587元範圍內
    之系爭貨款請求權存在，而構成民法第129條之承認。
 3、綜上，被告於110年3月28日已知悉系爭請求權時效完成之事
    實，嗣於111年3月8日於偵訊中向原告承認487,587元範圍內
    之系爭貨款請求權，即屬債務人知悉請求權時效完成之事實
    ，猶為承認之行為，而拋棄時效利益。因此，縱使原告之貨
    款債權請求權時效已完成，但因被告拋棄時效利益而恢復時
    效完成前狀態，故被告不得再以時效完成而拒絕給付。
(三)原告之請求有無理由？
 1、按稱買賣者，謂當事人約定一方移轉財產權於他方，他方支
    付價金之契約。當事人就標的物及其價金互相同意時，買賣
    契約即為成立（民法第345條）。買受人對於出賣人，有交
    付約定價金及受領標的物之義務（民法第367條）。故出賣
    人依上開法規得向買受人請求給付買賣價金。
 2、被告自98年至106年底向原告購買檳榔青，尚欠487,587元未
    清償，原告之貨款債權請求權之時效並未完成，縱使時效已
    完成，但因被告拋棄時效利益而恢復時效完成前狀態，被告
    不得再以時效完成而拒絕給付之事實，業如前述。故原告本
    於貨款請求權，請求被告給付487,587元，為有理由，原告
    逾此請求，為無理由，應予駁回。
 3、原告勝訴部分為487,587元，因未逾50萬元，依民事訴訟法
    第389條第1項第5款之規定，法院應依職權宣告假執行，原
    告就其勝訴部分所為假執行之聲請，應視為僅促使法院發動
    其職權，爰依職權宣告假執行。至原告敗訴之部分，其假執
    行之聲請已失其依據，應予駁回。
七、訴訟費用負擔之依據：民事訴訟法第79條。
中　　華　　民　　國　　111 　年　　9 　　月　　21　　日
                  民事第三庭　法官   馮保郎
以上正本係照原本作成。
如不服本判決，應於送達後20日內，向本院提出上訴狀(須按對
造人數提出繕本)及表明上訴理由，並依上訴利益繳交第二審裁
判費。如委任律師提起上訴者，應一併繳納上訴審裁判費。
中　　華　　民　　國　　111 　年　　9 　　月　　21　　日
                             書記官　蔡沛圻